臺灣臺中地方法院刑事判決　　　　　　 95年度自緝字第553號
自　訴　人　華餐具有限公司
代　表　人　甲○○
自訴代理人　丙○○
被　　　告　乙○○
上列被告因詐欺案件，經自訴人提起自訴，本院判決如下：
    主  文
乙○○無罪。
    理  由
一、自訴意旨略以：被告乙○○於民國89年4月1日向自訴人訂購
    免洗餐具，迄同年5月10日止，總計貨款為新台幣（下同）
    13萬1千9百45元，被告除支付定金5千元外，約定其餘貨款
    以月結方式於次月20日支付，惟自訴人依約出貨後，於89年
    5月10日接獲被告經營之便當社會計通知，被告已變賣營業
    用車輛潛逃，貨款均未依約支付，經自訴人多方聯絡，均避
    不見面，自訴人始知受騙，而提起本件自訴。因認被告乙○
    ○涉犯刑法第339條第1項之詐欺取財罪嫌云云。
二、按犯罪事實應依證據認定之，無證據不得認定犯罪事實；又
    不能證明被告犯罪者，應諭知無罪之判決，刑事訴訟法第1
    54條第2項、第301條第1項分別定有明文；且認定不利於被
    告之事實，須依積極證據，苟積極證據不足為不利於被告事
    實之認定時，即應為有利於被告之認定，更不必有何有利之
    證據，亦有最高法院30年上字第816號判例可資參照；再認
    定犯罪事實所憑之證據，雖不以直接證據為限，間接證據亦
    包括在內；然而無論直接或間接證據，其為訴訟上之證明，
    須於通常一般之人均不致有所懷疑，而得確信其為真實之程
    度者，始得據為有罪之認定，倘其證明尚未達到此一程度，
    而有合理之懷疑存在時，基於無罪推定之原則，即應為無罪
    之判決（最高法院76年台上字第4986號判例參照）。又刑法
    第339條第1項詐欺罪之成立，以意圖為自己或第三人不法所
    有，以詐術使人將本人或第三人之物交付為要件。所謂以詐
    術使人交付，必須被詐欺人因其詐術而陷於錯誤，若其使用
    方法，不能認為詐術，亦不致使人陷於錯誤，即不構成該罪
    ，最高法院46年台上字第230號判例可資參照。末查，債務
    不履行之樣態繁多，有因當事人間存有抗辯事由而不履行者
    ，有因債務人事後財務惡化致一時不能履行者，甚且有債務
    人惡意之不履行者，然其是否構成刑法第339條第1項之詐欺
    罪，非可一概而論，端視債務人於取得款項之初，是否有為
    自己或第三人不法所有之意圖，及其所使用之方法是否為詐
    術，並因而使人陷於錯誤，非謂一有不履行之情形，即應論
    以詐欺罪責。
三、本件自訴人認被告涉犯詐欺取財犯行，無非係以被告向其購
    買免洗餐具等產品共計13萬1千9百45元，除支付定金5千元
    外，其餘12萬6千9百45元之貨款未付，即不知去向等情，為
    其論罪依據，並提出出貨統計表、發票等為證。惟訊據被告
    固坦承向自訴人訂購上開免洗餐具，尚有12萬餘元之貨款未
    給付等情，惟堅詞否認有何詐欺犯行，辯稱：於89年農曆年
    後向他人頂讓便當店，不知前手便當店老闆積欠菜商、肉商
    、米商大量貨款，因菜商等人將出貨道路堵住，致其生意失
    敗離開台中，於90年間至92年間入監服刑，出監後才陸續查
    知尚積欠自訴人貨款，並不是向自訴人訂購免洗餐具時，即
    有詐欺意圖等語。
四、經查：被告係於89年3月間開始向自訴人訂購免洗餐具，經
    自訴人派員工至被告當時位於台中市工業區167巷13號之便
    當店察看，始依約送貨，被告並曾支付定金5千元等情，業
    據自訴代理人丙○○於89年11月6日陳述明確，則被告當時
    確實有經營便當店，始向自訴人訂購便當店所需之免洗餐具
    一節，應堪認定。被告向自訴人所訂購之貨物，確係用於事
    業經營，並非轉售圖利，再參以被告曾支付部分貨款（定金
    ），即不得與購貨初始即無意為任何給付之詐欺行為相比擬
    。再者，民事債務當事人間，若有未依債務本旨履行給付之
    情形，在一般社會經驗而言，原因非一；其因不可歸責之事
    由無法給付，或因合法得對抗他造主張抗辯而拒絕給付，甚
    至債之關係成立後，始行惡意遲延給付，皆有可能，非必出
    於自始無意給付之詐欺犯罪，又刑事被告依法不負自證無罪
    之義務，故在自訴人並未提出被告有施用詐術之積極證據之
    情形下，自難以被告單純債務不履行之狀態，而推定被告自
    始即有不法所有之意圖。 參以，被告業與自訴人於96年1月
    11日本院審理時，當庭達成和解，有本院調解筆錄1份在卷
    可稽，且自訴人亦當庭表示願給被告機會等語，足徵本件應
    屬貨款未依約償還之民事債務糾葛，被告上開所辯，應堪足
    採。此外，復查無其他積極證據足認被告有何自訴人所指之
    詐欺取財犯行，既不能證明被告犯罪，揆諸首揭之說明，自
    應依法為被告無罪之諭知。
五、另自訴人雖具狀陳明其業於90年5月結束營業解散，然按解
    散之公司，除因合併、破產而解散者，應行清算；解散之公
    司，於清算範圍內視為尚未解散，公司法第24條、第25條分
    別定有明文，則公司解散後，除有公司法第24條所列之除外
    原因，尚須經清算程序，了結其法律關係，在清算範圍內視
    為尚未解散，即在清算完結前，法人之人格於清算之範圍內
    仍然存續，必待清算完結後公司之法人人格始歸消滅。是以
    自訴人雖經解散，然於清算完結前，仍具有法人格，而得為
    自訴人。末按刑事訴訟法於92年2月6日修正公布，並於同年
    9月1日施行生效，其中修訂之刑事訴訟法第319條第2項規定
    ，自訴之提起，應委任律師行之；其修訂同法第329條第2項
    並規定，自訴人未委任代理人，法院應定期間以裁定命其委
    任；逾期仍不委任者，應諭知不受理之判決。查本件自訴人
    係於89年7月31日提起本件自訴，有本院收狀時所蓋於自訴
    狀第1頁之收狀章可憑，則自訴人提起本件自訴時，上開新
    修訂之規定既尚未施行生效，為保障人民已依法取得之訴訟
    權，自不因嗣上開修正之法律而予剝奪，是自訴人提起本件
    自訴時，依修訂前之法律規定，既未必須委任律師強制代理
    ，自不得因其後上開法律之修正，而對自訴權之行使更有所
    限制而受影響，故本件自毋庸依上開新修訂刑事訴訟法第
    319條第2項之規定，以裁定限定期間命自訴人委任律師代理
    人，換言之，本件於上開新法施行後之自訴行為，仍可由自
    訴人本人為之（參臺灣高等法院92年8月刑事訴訟新制法律
    問題研討會提案第16號），附此敘明。
據上論斷，應依刑事訴訟法第343條、第301條第1項，判決如主
文。
中　　華　　民　　國　　96　　年　　1 　　月　　25　　日
                        台灣台中地方法院刑事第二庭
                         審判長法  官  林清鈞
                               法  官  許金樹
                               法  官  陳姵君
上正本證明與原本無異。
如不服本判決，應於送達後十日內向本院提出上訴狀（須附繕
本），上訴於台灣高等法院台中分院。
中　　華　　民　　國　　96　　年　　1 　　月　　25　　日
                                書記官 莊金屏
